【裁判字號】    98,台上,7079
【裁判日期】    981126
【裁判案由】    貪污等罪
【裁判全文】
最高法院刑事判決            九十八年度台上字第七０七九號
上  訴  人  甲○○
選任辯護人  邱江隆律師
上  訴  人  乙○○（原名王俊堯）
選任辯護人  陳益軒律師
上  訴  人  丙○○
上列上訴人等因貪污等罪案件，不服台灣高等法院高雄分院中華
民國九十七年十月二日第二審更審判決（九十七年度上更(一)字第
一一０號，起訴案號：台灣高雄地方法院檢察署九十三年度偵字
第一七六七二、一七六七三、一七六七四、一七六七五、一七六
七六、一七六七七、一七六七八、一七六七九、一七六八０、一
七六八一、一九五七五、一九五七六、一九五七七、二二三九四
號），提起上訴，本院判決如下：
    主  文
原判決關於甲○○、乙○○、丙○○部分均撤銷，發回台灣高等
法院高雄分院。
    理  由
本件原判決撤銷第一審關於上訴人甲○○、乙○○（原名王俊堯
）、丙○○部分科刑之判決，經比較刑法之新舊規定後，改判依
行為時即修正前刑法連續犯、牽連犯規定，從一重論處甲○○共
同連續犯貪污治罪條例第十一條第一項之交付賄賂罪刑，另論處
乙○○犯貪污治罪條例第四條第一項第五款之違背職務收受賄賂
罪刑及丙○○共同犯貪污治罪條例第十一條第一項之交付賄賂罪
刑。固非無見。
惟查：(一)有罪判決書所記載之犯罪事實，為論罪科刑適用法律之
基礎，故凡於適用法律有關之重要事項，必須詳加認定，明確記
載，然後於理由內敘明犯罪事實所憑之證據及認定之理由，始足
為適用法律之依據。若事實未有此記載，而理由加以說明，為理
由失其依據。如事實有此記載，理由未予說明，則為理由不備，
按諸刑事訴訟法第三百七十九條第十四款規定，其判決當然為違
背法令。原判決於論罪理由內認上訴人等三人就原判決事實欄一
之(一)、(二)關於由乙○○以盜蓋印章方式，偽造高雄縣政府警察局
仁武分局仁武派出所（下稱仁武派出所）之「交通事故證明書」
，並先後交由甲○○委託王銘福持向明台產物保險股份有限公司
高雄分公司申請保險理賠等情，均係犯刑法第二百十六條、第二
百十一條之行使偽造公文書罪。並說明渠等三人對之有共同犯意
聯絡及行為分擔，為共同正犯，其偽造公文書之低度行為，為行
使之高度行為所吸收，不另論罪（見原判決第三十五、三十六頁
）。然原判決於事實欄一之(一)部分，並未認定上訴人等三人就上
開「行使偽造公文書」之行為，有何共同犯意聯絡，另就該事實
欄一之(二)部分，亦未認定渠等三人對「行使」偽造公文書，有共
同犯意聯絡，致其上開理由論敘已失其事實依據，而有判決理由
矛盾之違法。(二)原判決於事實欄一之(一)，認定上訴人等三人為取
得交通事故證明書，於民國九十二年十一月間某日，推由乙○○
央請不知郭宏勝於九十一年三月十九日，駕駛小客車搭載顏英雪
，在高雄縣大樹鄉○○路九五一號前，係不慎自行撞擊道路中央
分隔島肇事實情之仁武派出所警員林義順，出具內容為「乘客自
述（指顏英雪），於上述時、地，郭宏勝駕駛ＱＪ－5455號自小
客車與不明車輛擦撞失控衝撞中央分隔島，致郭宏勝送醫不治，
乘客顏英雪重傷送醫治療」內容不實之交通事故證明書。乙○○
旋即將該內容不實之交通事故證明書交予丙○○轉交甲○○。甲
○○復與有共同詐欺取財犯意聯絡之洪玉守（已判處罪刑確定）
持該交通事故證明書等相關文件，於同年十一月間某日，向富邦
產物保險股份有限公司（下稱富邦產險公司）申請汽車強制責任
險之保險理賠，因該證明書所登載肇事經過之文字中載有「乘客
自述」字樣，經該保險公司審核後，認不符理賠規定，予以退件
，而未能詐得保險理賠。詎甲○○仍不死心，為求順利獲得保險
理賠，先行將上開交通事故證明書中「乘客自述」之字樣刪除後
，再將該交通事故證明書交由丙○○，請翁某轉交乙○○協助蓋
印，嗣乙○○明知開立交通事故證明書為其職務權限範圍之事項
，且須經調查屬實而據實登載，然渠為使該項交通事故理賠申請
得以順利通過送審，竟在「處理單位」、「單位主管」、「處理
員警」等欄位上，盜蓋仁武派出所主管曾國正（已改名為曾翊覟
）及警員林義順之職戳，而偽造具有公文書性質之交通事故證明
書，足生損害於高雄縣政府警察局對於交通事故管理事件之正確
性及員警曾翊覟、林義順等情。如果無誤，上訴人等三人既經乙
○○央請不知情，負責處理該交通事故之承辦警員林義順出具內
容不實之交通事故證明書，並持向富邦產險公司申請理賠，經該
公司以不符規定為由，予以退件在先，衡情該屬公文書性質之交
通事故證明書，於此時應已記載完備，則渠等三人為達詐領保險
金目的，再由甲○○將其上「乘客自述」字樣刪除，乃係就已經
完成之公文書，變更其內容，似應成立「變造」公文書罪，原判
決理由對此未加論斷、說明，已嫌理由不備。且該交通事故證明
書既已記載完備，並持向富邦產險公司申請理賠，其上「處理單
位」、「單位主管」、「處理員警」等欄位，照理亦當業經相關
人員予以用印，縱嗣後由甲○○將其上「乘客自述」字樣刪除，
當無再由乙○○在上開欄位盜蓋印章必要。是原判決此部分事實
認定，未免前後矛盾，而與常情、事理有違，致本院對原判決就
此部分事實之法律適用當否，亦屬無憑判斷。(三)被告以外之人於
審判外之言詞或書面陳述，除法律有規定者外，不得作為證據，
九十二年二月六日修正公布，同年九月一日起施行之刑事訴訟法
第一百五十九條第一項定有明文。此所稱法律有規定者，即包括
同法第一百五十九條之一至之五所規定傳聞證據具有證據能力之
例外情形。其中依同法第一百五十九條之二規定，被告以外之人
於檢察事務官、司法警察官或司法警察調查中所為之陳述，如與
審判中之陳述不符時，經比較結果，其先前之陳述，相對「具有
較可信之特別情況」，且為「證明犯罪事實存否所必要」者，例
外地賦與證據能力。而所稱「為證明犯罪事實存否所必要者」，
係指就具體個案案情及相關卷證判斷，為發現實質真實目的，認
為除該項審判外之陳述外，已無從再就同一供述者，取得與其上
開審判外陳述之相同供述內容，倘以其他證據代替，亦無從達到
同一目的之情形而言。原判決理由係以證人即共同被告甲○○、
丙○○於法務部調查局高雄市調查處（下稱高雄市調查處）調查
時所為審判外陳述符合上開刑事訴訟法第一百五十九條之二規定
，乃認其例外應具有證據能力（見原判決第十三、十四頁）。然
其理由對於該二證人之審判外陳述，如何已具備「為證明乙○○
本件犯罪事實存否所必要」之要件，則未置一詞予以說明，其採
證難認為適法，且有判決理由不備之違法。(四)對於公務員違背職
務之行為，行求、期約或交付賄賂或其他不正利益，而在偵查或
審判中自白者，減輕其刑，貪污治罪條例第十一條第四項定有明
文。甲○○於高雄市調查處調查時已供承伊找丙○○幫忙，約定
每份交通事故證明書要給幫忙之員警新台幣（下同）五萬元，翁
某回覆有找到王俊堯幫忙後，伊將交通事故證明書樣本交予翁某
同時，有給其八萬元等語，渠嗣於偵查中亦坦認伊找警員王俊堯
幫忙取得交通事故證明書，有給丙○○八萬元，其中五萬元係給
警員屬實（見第一七六八一號偵卷第十一頁背面、第三十一、三
十二頁）。即原判決於理由內亦謂甲○○對於經由丙○○交付賄
款五萬元予乙○○之事實，已於高雄市調查處調查時，供述明確
（見原判決第十九頁）。乃原判決就甲○○於偵查中自白此違背
職務交付賄賂予乙○○之犯行，未依上開規定減輕其刑，應有不
適用法則之違法。且依原判決事實欄一之(一)所載，認定甲○○與
丙○○就違背職務上之行為，而交付賄賂五萬元予乙○○收受。
另事實欄一之(六)，認甲○○與林明全（已判決確定）基於對公務
員違背職務之行為，行求賄賂之犯意，由林明全先後接續欲交付
現款二萬元及金項鍊一條予警員劉瑞光，均遭其拒收等情。理由
內並以甲○○就該先後二次對於公務員違背職務之行為，行求、
交付賄賂罪，均時間緊接，方法相同，所犯又屬構成要件相同之
罪名，顯係基於概括犯意反覆為之，乃認應依修正前刑法連續犯
之規定，論以一罪，並依法加重其刑，雖其主文欄諭知「甲○○
共同連續犯貪污治罪條例第十一條第一項之交付賄賂罪」，然呂
某上開連續所犯違背職務「交付」賄賂及「行求」賄賂二罪名，
既應以一罪論，則究應以何罪論擬，原判決理由對之未加說明，
尚嫌理由不備。(五)貪污治罪條例第四條第一項第五款公務員對於
違背職務之行為收受賄賂罪，及同條例第十一條對於公務員，關
於違背職務之行為，行求、交付賄賂罪。所謂違背職務，係指公
務員依其職務範圍內，應為而不為，不應為而為，亦即須以該公
務員有該項職責為其前提要件，若無此職責，自不成立該條款之
罪名。原判決於事實欄一之(一)認定案外人郭宏勝駕駛ＱＪ－5455
號小客車搭載顏英雪，於九十一年三月十九日，在高雄縣大樹鄉
○○路九五一號前，因不慎自行撞及道路中央分隔島，造成郭宏
勝死亡、顏英雪受傷之交通事故，係屬單方肇事，無法向保險公
司申請汽車強制責任險理賠。詎甲○○為詐領保險金，透過丙○
○介紹，乃基於對於公務員關於違背職務之行為，期約賄賂之犯
意聯絡，由丙○○請託任職仁武派出所之警員乙○○配合開立交
通事故證明書，允於事成之後給予五萬元。乙○○明知呂、翁二
人要求開立交通事故證明書，係為詐領保險金，仍予同意。而開
立交通事故證明書，雖係王某任職派出所警員之職務權限事項，
但因郭宏勝、顏英雪之交通事故係任職同派出所之警員林義順所
承辦，甲○○、丙○○遂推由乙○○央請不知情之林義順，出具
內容為「乘客自述（指顏英雪），於上述時地郭宏勝駕駛ＱＪ－
5455號自小客車與不明車輛擦撞失控衝撞中央分隔島致郭宏勝送
醫不治，乘客顏英雪重傷送醫治療」不實之交通事故證明書，由
乙○○交予丙○○轉交甲○○等情（見原判決第三頁）。依此，
郭宏勝、顏英雪之交通事故既係由林義順承辦處理，是否僅渠有
權開立該交通事故之證明書？否則同係任職於該派出所之乙○○
何以不自己開立，而須假手不知情之林義順為之？如是，能否認
其亦屬乙○○本於自己職務範圍內所應為之事，事關甲○○、丙
○○期約、進而交付乙○○賄賂，是否構成違背職務行賄、受賄
罪名之認定？自有詳加調查、釐清必要。此業經本院於前次發回
時，予以指明，原審於此次更審雖曾就此向高雄縣政府警察局函
請查明「開立『道路交通事故證明書』是否屬派出所員警之職務
權限範圍內事項？」據該局復稱「道路交通事故證明書」係由處
理員警開立，並由處理員警及單位主管簽（核）章、加蓋單位戳
章後，始發給申請人等語（見原審更(一)卷第一七九、一八０頁）
。似認開立「道路交通事故證明書」，係屬處理該事故之承辦員
警之職務權限事項，如果無誤，上開交通事故既非乙○○所處理
承辦，能否認該交通事故證明書之開立仍屬其職務範圍內事項，
已非無疑。況依高雄縣政府警察局函送乙○○、林義順之人事資
料表顯示，郭宏勝駕駛小客車於九十一年三月十九日，在高雄縣
大樹鄉○○路九五一號前發生交通事故當時，渠二人係分別任職
於該局仁武分局仁武派出所及九曲派出所，林義順係於該交通事
故發生後之九十二年十月二十日，始調派至仁武派出所與乙○○
共事（見同上原審卷第一八一、一八二頁）。此似徵上開交通事
故發生地係屬九曲派出所轄區，而由當時任職於該派出所之林義
順處理承辦，如是，其交通事故證明書之開立，能否仍認係當時
任職仁武派出所之乙○○職權範圍內事項？即有進一步詳酌必要
。原判決對上開有利於上訴人等三人之卷證未遑審認、調查，遽
為不利於渠等之認定，其證據調查職責仍嫌未盡。以上，或係上
訴意旨所指摘，或為本院得依職權調查之事項，應認原判決關於
上訴人等三人部分，仍有撤銷發回更審之原因。原判決認上訴人
等牽連犯詐取財物既（未）遂、行使業務上登載不實文書罪部分
，雖係不得上訴第三審之案件，此與原判決不另諭知無罪部分，
基於審判不可分原則，均應併予駁回，附此敘明。
據上論結，應依刑事訴訟法第三百九十七條、第四百零一條，判
決如主文。
中    華    民    國  九十八  年   十一   月  二十六  日
                      最高法院刑事第十二庭
                          審判長法官  黃  一  鑫
                                法官  張  春  福
                                法官  林  勤  純
                                法官  李  錦  樑
                                法官  陳  國  文
      本件正本證明與原本無異
                                      書  記  官
中    華    民    國  九十八  年   十二   月    三    日
                                                     ｍ


司法院資訊處製作；財團法人民間司法改革基金會備份。
